【裁判字號】    90,上易,11
【裁判日期】    900522
【裁判案由】    給付借款
【裁判全文】
臺灣高等法院臺南分院民事判決  九十年度上易字第一一號  ｊ
      上  訴  人  萬泰商業銀行股份有限公司
      法定代理人  乙  ○  ○
      被上訴人    丙  ○  ○
                  甲  ○  ○
右當事人間請求給付借款事件，上訴人對於中華民國八十九年十一月十七日臺灣臺南
地方法院第一審判決（八十九年度訴字第一四０七號）提起上訴，本院判決如左：
      主      文
原判決關於駁回上訴人後開第二項之訴，暨訴訟費用之裁判均廢棄。
右開廢棄部分，被上訴人應連帶給付上訴人新台幣捌拾萬柒仟捌佰拾元，及其中
新台幣柒拾捌萬壹仟陸佰陸拾伍元自民國八十九年三月十日起至清償日止，按年息百
分之九點六計算之利息，暨按上開利率百分之二十計算之違約金。
其餘上訴駁回。
第一、二審訴訟費用由被上訴人連帶負擔。
      事      實
甲、上訴人方面：
一、聲明：求為判決：（一）原判決廢棄。（二）被上訴人應連帶給付上訴人新台幣
    （下同）八十三萬七千八百三十元，及自民國八十九年三月十日起至清償日止，
    按年息百分之九點六計算之利息，暨按上開利率百分之二十計算之違約金。（三
    ）第一、二審訴訟費用由被上訴人負擔。
二、陳述：除與原判決記載相同者，予以引用外，補稱：
（一）被上訴人丁○○原名黃素恩，係漢殷建設開發有限公司（下稱漢殷公司）股東
      ，其名片亦印有「漢殷公司」名銜，並為專業土地代書，本件台南傳奇案整批
      店舖公寓，辦理貸款設定抵押登記即由被上訴人丁○○承辦，原保證責任台南
      市第四信用合作社（下稱南市四信）（即上訴人承受之機構）放款對保即在被
      上訴人丁○○之代書事務所處辦理。
（二）茲將本件借款流程說明如下：原南市四信接受漢殷公司為其承建「台南傳奇專
      案」房屋之一一五戶購屋人，辦理整批自用住宅案貸款申請，南市四信於漢殷
      公司提出「整批自用住宅案」清冊，及漢殷公司負責人丁○○與股東丙○○出
      具之八十三年十二月五日承諾書後，即進行該件「台南傳奇整批店舖住宅貸款
      案」之徵信調查，有調查員陳明福調查報告一件可稽；南市四信並於八十三年
      十二月七日召開八十三年度第三十四次授信審議委員會會議，並決議就南市四
      信東門分社承受本件漢殷公司興建「台南傳奇整批店舖公寓住宅」預貸成數准
      予七成核貸，惟要求漢殷公司需交付切結承諾書，並保證就借款戶未繳息或延
      滯訴訟時，應由漢殷公司負責清償全部貸款總金額及一切延滯利息、訴訟費用
      之債務，此有會議紀錄一件可稽；嗣南市四信並以該會議決議通知漢殷公司，
      並要求該公司交付如被上訴人等人之八十三年十二月十三日承諾書；嗣南市四
      信於八十三年十二月十七日第三十五次授信審議委員會會議再決議：有關漢殷
      公司提出辦理之「台南傳奇專案」房屋分戶貸款，漢殷公司及連帶保證人請求
      擔保南市四信債權債務之期限，於三年內，由漢殷公司負責清償全部貸款總金
      額及一切延滯息、訴訟費用債務。至此「預貸成數」、「延滯催償條件」之原
      則確定，其後該批房屋完工，承購戶莊吳秀雀向南市四信提出「借款申請書」
      ，經不動產調查，辦妥申貸手續後，南市四信即予核定貸款金額，並於八十四
      年九月十六日放款，此有放款二百０七萬元之支出傳票、借款人莊吳秀雀存款
      收入傳票、借款人存款取款憑條及漢殷建設公司存款收入傳票可稽。
（三）查系爭被上訴人出具之承諾書屬於諾成契約，於立承諾書人將該承諾書交付南
      市四信時，即生承諾之效力，不因該文書字面有『承諾』二字，即得解釋為「
      要約」與「承諾」。即便就系爭承諾書交付經過言，已經南市四信接受承諾在
      案。本件訴外人莊吳秀雀預購漢殷公司興建之「台南傳奇專案」房屋時，由承
      購戶莊吳秀雀向南市四信提出貸款申請，漢殷公司等為協助該貸款戶得以獲得
      高額貸款，乃於八十三年十二月五日由漢殷公司負責人丁○○及股東丙○○具
      名交付「承諾書」一紙予南市四信，載明：「立承諾書人漢殷建設開發有限公
      司所有台南傳奇專案座落虎尾寮段三六六之一、三六六之一六、三六六之三四
      地號上土地興建地上六樓、地下層二層建物合計一一五戶，於貴社辦理房屋分
      戶貸款，各戶依買賣金額總價承貸七成貸款，倘於各戶延滯貸款或無法負擔貸
      款時，本公司願意優先承擔該債務，以維護貴社之債權‧‧‧」等語，此有承
      諾書一件可憑，是系爭承諾書除由漢殷公司之法定代理人丁○○兼任連帶保證
      人外，並有丙○○、甲○○為連帶保證人。南市四信並就此件借款申請案件進
      行信用調查及不動產調查後，由徵信員陳明福於對貸款戶莊吳秀雀申貸案之調
      查意見載明：「１、本項貸款為台南傳奇整批案件貸款之住宅，２、本批貸款
      案經八十三年十二月七日放審會准予以售價七十％貸放，３、本件貸款由漢殷
      建設及其中股東連帶保證本項貸款本社債權之確保並另立承諾書」等語，有該
      調查表一件可稽。其後此批貸款於八十四年九月二十日由南市四信准予放貸，
      其中包含貸款戶莊吳秀雀部分，一併以提（取）款條提撥一億二千五百零三萬
      元入漢殷公司帳戶（活期存款0000000000000000），有收入
      傳票及取款憑條、對帳單等憑證可稽。原審認上訴人係將款項撥入借款人莊吳
      秀雀帳戶，而非漢殷公司或被上訴人帳戶者，顯有誤解。是本件被上訴人於八
      十三年十二月十三日交付承諾書予南市四信時，系爭保證契約之法律關係已經
      成立。
（四）系爭承諾書係一獨立之債權保證契約，其當事人一造為被上訴人、一造為南市
      四信，此與房屋貸款戶申請貸款契約之當事人一造為莊吳秀雀、一造為南市四
      信者無關，至於貸款戶就其貸款另行尋找其他連帶保證人，與本件無關，承購
      房與南市四信訂立之借貸契約與系爭承諾書契約亦無從屬關係。是上訴人同意
      被上訴人所承諾之事項，並無通知承購房屋之貸款戶必要；反之上訴人核准承
      購貸款戶放款之事實，亦無通知被上訴人必要，僅於貸款戶莊吳秀雀之借款繳
      息發生遲延情事時，被上訴人應負保證清償之責任。
（五）本件被上訴人之承諾書者，係附條件之連帶保證契約，即：「倘於各戶延滯貸
      款或無法負擔貸款時，漢殷公司公司及連帶保證人願意即時代為清償該債務」
      ，則是否發生無法負擔貸款情事，當視借款期間二十年貸款戶繳息之正常與否
      而定，故保證人之保證期限以與借款期間相同為原則，此觀系爭承諾書並無對
      保證期間作特別約定可以證明。南市四信於八十三年十二月十七日授信審議決
      議：「准予三年內公司清償全部貸款總金額及一切延滯息、訴訟費用債務」，
      其本意應為：「若該專案之各貸款戶正常繳款三年，則解除渠等之保證責任」
      。蓋決議文中仍以發生「延滯」為必要條件，至於南市四信八十三年十二月七
      日第三十四次授信審議之決議即有：「‧‧‧即時借款戶未繳息或延滯訴訟應
      由公司負責清償全部貸款總金額及一切延滯息、訴訟費用債務」等語，是被上
      訴人之保證責任應隨貸款戶是否延滯而定，亦即假設貸款戶三年內繳款正常，
      若貸款戶有延滯情事，南市四信即得向連帶保證之被上訴人求償；是系爭承諾
      書並非三年期限之保證契約，此與民法第七百五十二條規定：「約定保證人僅
      於一定期間內為保證者」之情形不同。況南市四信八十三年十二月十七日審議
      決議內容僅為內部作業規定，該決議並未通知立承諾書人即被上訴人，自非被
      上訴人得主張之權利。本件承購房屋之貸款戶莊吳秀雀向南市四信申貸之金額
      為二百零七萬元，其於三年未滿即繳款不正常，經法院拍賣其不動產抵償後尚
      不足八十三萬七千八百三十元，則該貸款戶無法負擔之貸款，即應由連帶保證
      人即時代清償該債務，本件上訴人之請求於法有據。原審認被上訴人所立承諾
      書為定期保證契約，顯有未合。
三、證據：除援用第一審所提證據外，補提整批自用住宅案清冊、承諾書、台南傳奇
    整批店舖住宅貸款案徵信調查報告、授信審議委員會會議記錄、借款申請書、不
    動產調查表、莊吳秀雀放款支出傳票、存款收入傳票、存款取款憑條、漢殷公司
    存款收入傳單、存款對帳單、授信作業程序、約定書、民事判決黃素恩名片、房
    屋照片（均影本）等件為證。
乙、被上訴人方面：
一、聲明：求為判決：（一）上訴駁回。（二）第二審訴訟費用由上訴人負擔。
二、陳述：除與原判決記載相同者，予以引用外，補稱：
（一）上訴人上訴理由主張兩造間有保證契約存在，無非係以該承諾書為被上訴人因
      應南市四信於八十三年十二月七日，召開之八十三年度第三十四次授信審議委
      員會會議決議而書立，係承諾之意思，故兩造間之保證契約成立，被上訴人應
      負保證責任云云。惟被上訴人一再否認曾受南市四信之決議通知而書立任何之
      保證書，被上訴人所書具之承諾書非應南市四信之決議而書立，本案兩造間之
      保證契約並不存在，茲說明如下：
（１）按契約者，由二人以上意思表示一致而成立之雙方行為。即須當事人之一方，
      將欲為契約內容之旨，提示於他方，得他方之承諾，而後契約始能成立。其僅
      由一方表示要約之意思，而他方不表示承諾之意思者，當然不受契約之拘束。
      其一方所表示之意思，與他方所表示之意思，彼此不一致者，亦當然不受契約
      之拘束。又非對話為要約者，依通常情形可期待承諾之達到時期內，相對人不
      為承諾時，其要約失其拘束力。民法第一百五十三條立法意旨及第一百五十七
      條定有明文。又稱保證者，謂當事人約定一方於他方之債務人不履行債務時，
      由其代負履行責任之契約，民法第七百三十九條定有明文。是保證契約自應由
      雙方當事人就保證人願代主債務人負同一清償責任有意思之合致，始足成立。
      復按解釋契約，須探求當事人之真意，不能拘泥於契約之文字，解釋當事人書
      面之意思表示，亦應同此理。
（２）查被上訴人三人所書立之承諾書，係應漢殷公司之要求而書立，而非酥應南市
      四信第三十四次會議決議內容所書立，此觀該決議內容為：「‧‧‧公司需交
      付切結承諾書，即時借款戶未繳息或延滯訴訟應由公司負責清償全部貸款總金
      額及一切延滯息、訴訟費用」，並未要求被上訴人擔任連帶保證人一職，且該
      承諾書之立承諾書人為訴外人漢殷公司，內容係記載「‧‧‧倘於各戶延滯貸
      款或無法負擔貸款時，本公司及連帶保證人願意即時代清償該債務‧‧‧」，
      與該決議內容用詞用語不同，且要求保證之範圍亦不相同，足證該承諾書確非
      應南市四信第三十四次會議決議而書立。況上訴人於原審原主張與被上訴人間
      之保證契約係因四信第三十五次會議決議而成立，復於鈞院主張係依第三十四
      次會議決議而成立，前後顯然相互矛盾。又被上訴人從未收受台南市第四信用
      合作社八十三年度第三十四次及第三十五次授信審議委員會會議決議之通知，
      無論上訴人主張為何，該承諾書確非應南市四信之決議結果而書立，且尚需經
      授信審議委員會討論，此觀卷附被上訴人庭呈之「南市四信八十三年度第三十
      五次授信審議委員會會議紀錄」，該會議係於漢殷公司八十三年十二月十三日
      ，向南市四信提出承諾書後之同年月十七日召開，其審議事項第三項為：「有
      關東門分社客戶漢殷公司所提供辦理台南傳奇專案一批房屋分戶貸款承諾書，
      公司及連帶保証人『請求』擔任本社債權債務期限」，明載漢殷公司及連帶保
      證人即被上訴人三人係「請求」擔任債權債務關係，而非承諾或同意擔任貸款
      戶之債權債務關係，本件被上訴人等書立承諾書後，承辦人員仍需送交有權核
      貸之授信審議委員會審議，足證該承諾書僅屬申請性質，被上訴人三人書立之
      承諾書僅為要約、請求之意思表示，而非承諾。又該會議決議結果雖為：「准
      予三年內公司負責清償全部貸款總金額及一切延滯息、訴訟費用債務」，惟該
      決議結果並未通知漢殷公司及被上訴人三人，被上訴人三人始終未獲上訴人承
      諾之通知，上訴人雖提出其調查員陳明福製作之調查報告，惟並無任何有關已
      通知被上訴人之證明，被上訴人亦否認該調查報告內容之真正，則被上訴人三
      人之要約依民法第一百五十七條規定早已失其拘束力，兩造間之保證契約並未
      成立生效，彰彰明甚。
（二）復按，觀諸該承諾書之內容，僅係被上訴人對於立承諾書人漢殷公司所興建房
      屋將來出售，對於承購房屋之人申請貸款時，願負連帶清償之概括性宣示，至
      兩造對於其後主債務人之借貸所負之連帶保證契約，仍需經由個別契約之意思
      表示合致而成立，自難僅憑該承諾書之簽具，即認被上訴人就上訴人與莊吳秀
      雀所有之借貸債務有成立連帶保證之意思合致。況上訴人於原審所提書狀亦自
      承銀行一般房貸之授信習慣，係由借款人填具申請書及提供擔保品資料，由承
      辦人員徵信後，做出徵信報告，呈交有權核貸之上級單位核准後，始由承辦人
      員通知「借款人」及「連帶保證人」簽約對保，並將不動產設定抵押權後，才
      依借據上之借款金額將款項撥入「借款人」之帳戶，同時通知「借款人」已撥
      款之事實。被上訴人等於八十三年十二月十三日書立承諾書請求擔任保證人後
      ，南市四信並未對被上訴人為同意之承諾意思表示，業如前述，且南市四信係
      遲至八十四年十月十一日方自行與債務人莊吳秀雀簽立借據，並另覓連帶保證
      人莊進龍，方貸放借款，並未通知被上訴人對保，有原審調閱之台南地方法院
      八十八年度執字第五七六三號強制執行事件案卷內檢附之借據可稽，故實不得
      援引被上訴人於八十三年十二月十三日所為單方概括性之承諾事項，即認被上
      訴人有為債務人莊吳秀雀之借款負連帶保證責任之合意。
（三）又依南市四信決議結果係載明：「准予三年內公司負責清償全部貸款總金額及
      一切延滯息、訴訟費用債務」，即其僅同意由漢殷公司於三年內負保證責任，
      被上訴人三人則不與焉，是縱認保證契約有足以成立情事，則保證契約亦僅存
      在於上訴人與漢殷公司間，上訴人與被上訴人三人間並無任何保證契約之存在
      可言。
（四）上訴人復主張系爭貸款金額係撥入漢殷公司帳戶，原審認上訴人將款項撥入借
      款人莊吳秀雀之帳戶，而非漢殷公司或被上訴人之帳戶，顯有誤解云云，並提
      出收入傳票及對帳單為憑。惟查，依上訴人提出之收入傳票及放款支出傳票，
      均明載訴外人莊吳秀雀向南市四信貸款之二百零七萬元，係逕撥入莊吳秀雀於
      南市四信開立之帳戶內，俟該款項方由莊吳秀雀書立取款憑條，同意轉帳於漢
      殷公司，而非由四信逕撥入漢殷公司之帳戶，原審判決之認定並無違誤。查預
      售屋承買人與出賣人間關於買賣價金交付之方式如何約定，要屬買賣契約當事
      人之契約自由，實非契約當事人之上訴人所得據以主張，是縱「台南傳奇專案
      」房地之承買人於向任一家銀行取得貸款後，有將該金錢交付於出賣人漢殷公
      司者，亦係承買人為履行其買賣契約交付價金之義務，與本件之保證契約是否
      業因兩造間要約與承諾之意思表示合致而有效成立無涉。
（五）退萬步言，如認該保證契約成立，該保證契約要屬定期保證契約無訛，並非附
      解除條件之保證契約。按四信授信審議委員會會議決議：「准予三年內公司負
      責清償全部貸款總金額及一切延滯息、訴訟費用債務」，係針對被上訴人等所
      書立記載「倘於各戶延滯貸款或無法負擔貸款時，本公司及連帶保證人願意即
      時代清償該債務」之承諾書而言，依文義解釋，即三年內倘「台南傳奇專案」
      各戶延滯貸款或無法負擔貸款時，由漢殷公司負責清償全部貸款總金額及一切
      延滯息、訴訟費用債務，且上訴人之訴訟代理人於另案審理時亦自承保證期限
      為三年，足證本案如認該保證契約成立，該保證契約要屬定期保證契約無訛。
      上訴人稱該決議本意為：「若該專案各貸款戶正常繳款三年，則解除渠等之保
      證責任」云云，惟若該專案各貸款戶三年內均正常繳款，則三年內，漢殷公司
      根本無負責清償全部貸款總金額及一切延滯息、訴訟費用債務之可能，顯與該
      決議內容互相矛盾。蓋必係於三年內該專案各貸款戶有違約未繳息情事，方符
      合該決議內容所謂有於三年內公司負責清償全部貸款總金額及一切延滯息、訴
      訟費用債務之必要，上訴人曲解該決議主張為附解除條件云云，顯與該決議內
      容不符。
（六）再按約定保證人僅於一定期間內為保證者，如債權人於其期間內，對於保證人
      不為審判上之請求，保證人免其責任，民法第七百五十二條定有明文。退萬步
      言，縱認本件被上訴人三人與上訴人間之保證契約有效成立，依上訴人主張兩
      造債務保證合意期間是三年，自撥貸起算，則被上訴人三人之保證責任期限業
      已於八十七年十月十一日屆滿，而上訴人遲至八十九年五月十六日方向法院對
      被上訴人三人聲請核發支付命令，未在被上訴人三人保證期間內向被上訴人三
      人為審判上之請求，依前揭法條之規定，被上訴人三人已不負連帶保證人之責
      任，是上訴人猶執本於消費借貸及連帶保証之法律關係向被告三人請求給付如
      訴之聲明所載之本金、利息及違約金，洵於法無據，應予駁回。
（七）上訴人雖舉鈞院九十年度上易字第二號民事判決請求鈞院參酌，惟查該判決認
      定事實顯與被上訴人之主張不符，致適用法規錯誤，被上訴人業提起再審之訴
      。
（八）按保證債務除契約另有訂定外，包含主債務利息、違約金、損害賠償及其他從
      屬於主債務之負擔，民法第七百四十條定有明文。而本件上訴人第三十四次授
      信審議之決議為「‧‧‧借款戶未繳息或延滯訴訟應由公司負責清償全部貸款
      總金額及一切延滯息、訴訟費用債務」等語，第三十五次之決議為：「准予三
      年內公司清償全部貸款總額及一切延滯息、訴訟費用債務」等情，均未要求被
      上訴人擔任連帶保證人及列舉違約金須由公司負責清償，蓋如有貸款戶未如期
      清償，幾乎均列呆帳，若能由第三人處將本金利息取回，即屬佳績。又被上訴
      人及漢殷公司第二次所立之「承諾書」，內容係記載：「‧‧‧倘於各戶延滯
      貸款或無法負擔貸款時，本公司及連帶保證人願意即時代清償該債務」，亦僅
      言明代清償該貸款債務，並未表明願負擔延滯利息、違約金及訴訟費用債務。
      又上訴人二次決議內容均未要求漢殷公司應負責清償違約金，詎竟依「承諾書
      」之保証內容主張違約金，顯與法未合。又對此「違約金」、「訴訟費用債務
      」二者是否應負擔，應為雙方意思表示不一致之處，而「違約金」及「訴訟費
      用債務」均為獨立之債務，屬重要事項，足證雙方意思並不一致，被上訴人於
      八十三年十二月十三日提出之承諾書，依民法第一百六十條第二項規定，應視
      為新要約，上訴人於雙方之保證契約尚未成立。況上訴人二次決議內容均指「
      漢殷公司」須負清償責任，被上訴人三人均為自然人，何來與該二次決議內容
      有意思表示一致之結果？
（九）上訴人第三十四次及第三十五次授信審議之決議內容均未通知被上訴人三人及
      漢殷公司。否則依上訴人第三十四次決議內容僅漢殷公司負責即可，何須再由
      被上訴人三人與公司共立「承諾書」？又被上訴人丙○○於八十九年四月十五
      日之申請書，其上有三年內保證之意，係屬丙○○與上訴人之個別行為，時間
      上應係在上訴人第三十五次決議之後所為，與被上訴人丁○○、甲○○無涉。
      況該個別之保證契約依其文義所載屬三年定期之保證契約甚明，依法已不得再
      行請求如前狀所述。
（十）末查，證人陳明福雖證稱該承諾書內容是伊告訴被上訴人，內容有參考以前的
      資料云云，被上訴人否認之。該承諾書實則均為被上訴人自行書立，並非應證
      人或南市四信之要求書立，此觀該內容與四信決議內容不同，且上訴人提呈之
      盈富建設承諾書，係晚於本件系爭切結書書立之時間，應不得為有利於上訴人
      之證明。又縱辦理貸款事項係於華陽代書事務所進行，與南市四信及被上訴人
      間保證契約是否成立應屬二事，自不得混為一談。況如被上訴人確應負保證責
      任，既然辦理貸款事項於華陽代書事務所，南市四信即得當場要求被上訴人於
      契約書上書立連帶保證人，四信亦未即時要求，反令借款人自覓連帶保證人，
      足證被上訴人並無應負保證責任之情。
三、證據：援用第一審所提證據。
丙、本院依職權調取原審法院八十八年度執字第五七六三號執行卷宗，並向臺南市東
    南地政事務所函查。
      理      由
一、本件上訴人起訴主張：被上訴人丙○○、丁○○、甲○○三人於八十三年十二月
    十三日出具承諾書，同意就訴外人漢殷公司興建之「台南傳奇專案」房屋之一一
    五戶購屋戶（含訴外人莊吳秀雀之貸款戶），向上訴人概括承受債權債務之南市
    四信申請高額房屋貸款者，若貸款戶個別之借款債務有延滯或無法負擔貸款，願
    由被上訴人三人代為清償其等貸款債務；嗣上訴人同意其擔保，批准上開台南傳
    奇專案之貸款戶即訴外人莊吳秀雀申請之高額房屋貸款，而與訴外人莊吳秀雀另
    行訂立消費借貸契約及設定不動產抵押擔保物權登記，並於八十四年十一月十日
    撥貸予訴外人莊吳秀雀；詎訴外人莊吳秀雀於八十七年六月十一日起即拒不繳納
    貸款本息，經上訴人聲請原審法院另案裁定准予拍賣抵押物，及原審法院民事執
    行處八十八年度執良字第五七六三號強制執行求償結果，主債務人莊吳秀雀尚欠
    八十三萬七千八百三十元及利息、違約金之債務，爰本於消費借貸及連帶保證之
    法律關係，提起本訴請求被上訴人應連帶給付上訴人八十三萬七千八百三十元，
    及自八十九年三月十日起至清償日止，按年息百分之九點六計算之利息，暨按上
    開利率百分之二十計算之違約金等語。
二、被上訴人則以：其等出具之承諾書，性質上僅係向上訴人請求自承諾書書立之日
    起三年內，擔任漢殷公司興建「台南傳奇專案」之貸款戶莊吳秀雀向上訴人借款
    之連帶保證人之要約意思表示，上訴人既未為同意被上訴人等請求之承諾通知，
    兩造間之保證契約即未成立，且依南市四信八十三年度第三十五次授信審議委員
    會會議決議，僅載明訴外人漢殷公司及連帶保證人即被上訴人三人係請求擔任債
    權債務關係，惟並無承諾或同意擔保貸款戶之債權債務之意，該會議決議結果復
    未通知漢殷公司及被上訴人三人，不生拘束兩造之保證契約效力，縱認兩造間成
    立保證契約，然系爭承諾書並未載明被上訴人三人願擔保貸款戶個人貸款延滯之
    利息、違約金及訴訟費用等債務，此外系爭保證契約亦屬定期保證，上訴人於八
    十四年十月十一日當日撥貸予訴外人莊吳秀雀後，未於三年之保證期間內，向被
    上訴人等三人為審判上之請求，被上訴人等三人已不負連帶保證人之責任等情詞
    ，資為抗辯。
三、上訴人主張：被上訴人丙○○、丁○○、甲○○三人於八十三年十二月十三日出
    具承諾書，同意就訴外人漢殷公司興建之「台南傳奇專案」房屋之一一五戶購屋
    戶（含訴外人莊吳秀雀之貸款戶），向上訴人概括承受債權債務之南市四信申請
    高額房屋貸款者，若貸款戶個別之借款債務有延滯或無法負擔貸款，願由被上訴
    人三人代為清償其等貸款債務；嗣上訴人同意其擔保，批准上開台南傳奇專案之
    貸款戶即訴外人莊吳秀雀申請之高額房屋貸款，而與訴外人莊吳秀雀另行訂立消
    費借貸契約及設定不動產抵押擔保物權登記，並於八十四年十一月十日撥貸予訴
    外人莊吳秀雀；詎訴外人莊吳秀雀於八十七年六月十一日起即拒不繳納貸款本息
    ，經上訴人聲請原審法院另案裁定准予拍賣抵押物，及經原審法院民事執行處八
    十八年度執良字第五七六三號強制執行求償結果，主債務人莊吳秀雀尚欠八十三
    萬七千八百三十元及利息、違約金之債務等情，業據上訴人於原審提出被上訴人
    三人共同出具之承諾書（八十三年十二月十三日期）、財政部函、執行法院分配
    表等影本（原審八十九年度訴字第一四０七號民事卷第二四頁至第二六頁），及
    於本院提出整批自用住宅案清冊、承諾書、台南傳奇整批店舖住宅貸款案徵信調
    查報告、授信審議委員會會議記錄、借款申請書、不動產調查表、莊吳秀雀放款
    支出傳票、存款收入傳票、存款取款憑條、漢殷公司存款收入傳單、存款對帳單
    、授信作業程序、約定書等影本（本院卷第三三頁至第四九頁）為證，並經本院
    依職權調取原審法院八十八年度執字第五七六三號執行卷宗查明屬實，有前開執
    行卷宗在卷可參；即被上訴人對於系爭八十三年十二月十三日期承諾書（原審八
    十九年度訴字第一四０七號民事卷第二四頁）之真正，及訴外人莊吳秀雀向上訴
    人個別辦理之房屋貸款未清償，經上訴人聲請強制執行求償結果，尚欠八十三萬
    七千八百三十元及利息、違約金之事實亦不爭執，堪信上訴人前開主張為真實。
四、被上訴人抗辯其等三人出具之系爭八十三年十二月十三日期承諾書，僅具要約性
    質，上訴人於相當期間內並未為承諾之通知，兩造間不生契約成立之效力云云，
    惟按當事人互相表示意思一致者，無論其為明示或默示，契約即為成立。又按依
    習慣或依其事件之性質，承諾無須通知者，在相當時期內，有可認為承諾之事實
    時，其契約為成立，民法第一百五十三條第一項、第一百六十一條第一項分別定
    有明文；查：
（一）系爭被上訴人三人及訴外人漢殷公司共同出具之八十三年十二月十三日期之「
      承諾書」，其全文為：「立承諾書人漢殷公司所有台南傳奇專案座落虎尾寮段
      三六六之一、三六六之一六、三六六之三四地號上土地興建地上六樓、地下層
      二層建物合計一一五戶，於貴社辦理房屋分戶貸款，各戶依買賣金額總價承貸
      七成貸款，倘於各戶延滯貸款或無法負擔貸款時，本公司及連帶保證人即時清
      償該債務，以維護貴社之債權，恐口無憑，特立此承諾書」，並由漢殷公司為
      「立承諾書人」，被上訴人三人為「連帶保證人」，共同於系爭承諾書上簽名
      、蓋印乙節，此有前開卷附之「承諾書」可參（原審八十九年度訴字第一四０
      七號民事卷第二四頁）。
（二）再南市四信為承辦訴外人漢殷公司興建之「台南傳奇專案」房屋之一一五戶購
      屋戶之房屋貸款案件，除先由其徵信人員就整批店舖住宅貸款案提出徵信調查
      報告後，南市四信於八十三年十二月七日召開第三十四次授信審議委員會會議
      ，同意由訴外人漢殷公司交付切結書後，准予「整批店舖公寓自宅」之預貸成
      數為七成核貸，於同年月十七日召開第三十五次之授信審議委員會會議，並決
      議同意就訴外人漢殷公司提供辦理「台南傳奇專案」一批房屋分戶貸款之承諾
      書，而准予三年內由（訴外人漢殷）公司負責清償全部貸款總金額及一切延滯
      利息、訴訟費用債務等情，此有前開上訴人提出之台南傳奇整批店舖住宅貸款
      案徵信調查報告、授信審議委員會會議記錄在卷可參（本院卷第三三頁至第三
      八頁、第四二頁至第四四頁）。
（三）又訴外人莊吳秀雀購買之房屋總價為三百萬元，於八十三年十二月十日向南市
      四信提出借款申請書，經核准貸款金額為二百零七萬元，其貸款比例為百分之
      六十九，其後南市四信於八十四年九月二十日撥款予訴外人莊吳秀雀者，此亦
      有前開「整批店舖住宅貸款案徵信調查報告」、不動產調查表、借款申請書、
      放款支出傳票、收入傳票等件附卷可佐（本院卷第三五頁反面、第四五頁至第
      四七頁）。
（四）此外訴外人莊吳秀雀為辦理本件房屋貸款，而由被上訴人甲○○代辦其所購買
      房屋之不動產抵押權登記予南市四信乙節，亦有台南市東南地政事務所於九十
      年三月二十一日，以東南地所登字第０二三一五號函檢送之登記申請書、土地
      、建築改良物抵押權設定契約書原本附於本院證物袋可按。
    綜上，被上訴人三人與訴外人漢殷公司共同出具系爭承諾書，內容係表示同意就
    訴外人漢殷公司興建之「台南傳奇專案」房屋之一一五戶購屋戶（含訴外人莊吳
    秀雀之貸款戶），向上訴人概括承受債權債務之南市四信申請高額房屋貸款者，
    若貸款戶個別之借款債務有延滯或無法負擔貸款，願由被上訴人三人代為清償其
    等貸款債務之意，核其等共同出具之承諾書性質應係「要約」之意思表示，惟其
    後業經上訴人據此而為核准訴外人莊吳秀雀之房屋貸款為以總價之百分之六十九
    成數核貸，並由被上訴人甲○○代辦不動產抵押權登記予上訴人，是依上訴人及
    被上訴人上開行為，已足認被上訴人有默示承諾之意思，被上訴人並已知悉而配
    合辦理者至明；則兩造間就訴外人莊吳秀雀之房屋貸款債務，於訴外人莊吳秀雀
    不履行債務時，應由被上訴人等代負履行之保證契約要素，已因兩造間之「要約
    」、「承諾」意思表示合致而成立。被上訴人抗辯上訴人始終未通知其承諾之意
    思表示予被上訴人，系爭契約不成立云云，要無足採。
五、再按稱保證者，謂當事人約定，一方於他方之債務人不履行債務時，由其代負履
    行責任之契約。又保證債務，除契約另有訂定外，包含主債務之利息、違約金、
    損害賠償及其他從屬於主債務之負擔。又數人保證同一債務者，除契約另有訂定
    外，應連帶負保證責任，民法第七百三十九條、第七百四十條、第七百四十八條
    分別定有明文，是保證契約原不以訂立書面為必要，如經當事人意思一致即足成
    立，核其性質乃諾成契約之一種；本件被上訴人三人與訴外人漢殷公司共同出具
    之系爭承諾書，表示同意就訴外人漢殷公司興建之「台南傳奇專案」房屋之一一
    五戶購屋戶（含訴外人莊吳秀雀之貸款戶），向上訴人概括承受債權債務之南市
    四信申請高額房屋貸款者，若貸款戶個別之借款債務有延滯或無法負擔貸款，願
    由被上訴人三人代為清償其等貸款債務之意，雖其等共同出具承諾書之性質為「
    要約」之意思表示，惟既經上訴人默示同意，並據以核准訴外人莊吳秀雀之房屋
    貸款，並由被上訴人甲○○代辦不動產抵押權登記予上訴人，則兩造間就主債務
    人莊吳秀雀之房屋貸款債務，約定於訴外人莊吳秀雀不履行債務時，由被上訴人
    等代負履行之保證契約即已成立。而本件訴外人莊吳秀雀個別向上訴人貸借之債
    務，自八十七年六月十一日起即拒不繳納貸款本息，經上訴人聲請強制執行求償
    結果，尚欠八十三萬七千八百三十元及利息、違約金者，亦如前述，揆諸前開說
    明，上訴人主張被上訴人三人應就主債務人莊吳秀雀之借款債務共同負連帶保證
    責任者，洵屬有據。至於被上訴人所負保證債務，並未特別訂立，依首開說明，
    自應包括主債務人即訴外人莊吳秀雀所負貸款之本金、利息、違約金、損害賠償
    及其他從屬於主債務之負擔至明，被上訴人等抗辯其等不負擔保主債務人莊吳秀
    雀之個人貸款延滯利息、違約金及訴訟費用等債務云云，即為無理由。
六、上訴人再抗辯：縱兩造間成立保證契約，亦屬定期保證契約，上訴人未於三年保
    證期間內對被上訴人為審判上之請求，自不得再事請求云云，無非係以上訴人提
    出之八十三年第三十五次之授信審議委員會會議決議事項記載：准予三年內由（
    訴外人漢殷）公司負責清償全部貸款總金額及一切延滯利息、訴訟費用債務等語
    為其論據，惟查：被上訴人等既自承上訴人並未將上開授信審議委員會會議決議
    事項通知被上訴人等人，此等決議內容亦僅係為拘束該社內部作業放貸應注意事
    項之規範，尚無對外拘束公司以外之第三人之效力，至於本件被上訴人三人出具
    之系爭承諾書，既未特別限定保證期間，自與民法第七百五十二條規定：約定保
    證人僅於一定期間內為保證之定期保證契約者有間，被上訴人抗辯其等所負之保
    證責任為定期保證契約責任，上訴人未於期限內對被上訴人等為審判上之請求，
    被上訴人免其責任云云，尚無足採。
七、被上訴人又抗辯：依系爭承諾書之內容，僅係被上訴人對於立承諾書人漢殷公司
    所興建房屋將來出售申請貸款願負連帶清償之概括性宣示，至兩造對於其後主債
    務人之借貸所負之連帶保證契約，仍需經由個別契約之意思表示合致而成立云云
    ，惟查：被上訴人三人與訴外人漢殷公司共同簽章之系爭承諾書，其上固有「立
    承諾書人漢殷公司」，及「連帶保證人即被上訴人三人」之不同，然系爭承諾書
    內容係載明：「‧‧‧，於貴社辦理房屋分戶貸款，各戶依買賣金額總價承貸七
    成貸款，倘於各戶延滯貸款或無法負擔貸款時，本公司及連帶保證人即時清償該
    債務，以維護貴社之債權，‧‧‧，」等語，益見訴外人漢殷公司及被上訴人三
    人均係以單獨個人身分而為購屋戶借款債務之保證人至明，雖系爭承諾書誤用「
    連帶保證人」一詞，亦難據此而認被上訴人三人係擔保訴外人漢殷公司之保證債
    務之履行，是本件被上訴人三人所保證履行之主債務仍係購屋戶對上訴人所負之
    借款債務，至於購屋戶之借款主債務與被上訴人三人所負之保證債務原有不同，
    且本件連帶保證契約係為台南傳奇貸款專案而單獨訂立，顯係一獨立之連帶保證
    契約，與各個專案貸款戶之間係兩個不同契約，各個專案貸款戶之貸款亦無通知
    被上訴人參與對保，或於撥貸時通知被上訴人之必要，被上訴人此部分之抗辯亦
    不足採。
八、第按對於一人負擔數宗債務，而其給付之種類相同者，如清償人所提出之給付，
    不足清償全部債額時，由清償人於清償時，指定其應抵充之債務。清償人不為前
    條之指定者，依左列之規定，定其應抵充之債務：一、債務已屆清償期者，儘先
    抵充。二、債務均已屆清償期或均未屆清償期者，以債務之擔保最少者，儘先抵
    充，擔保相等者，以債務人因清償而獲益最多者，儘先抵充，獲益相等者，以先
    到期之債務，儘先抵充。三、獲益及清償期均相等者，各按比例，抵充其一部。
    清償人所提出之給付，應先抵充費用，次充利息，次充原本。其依前二條之規定
    抵充債務者，亦同。民法第三百二十一條、第三百二十二條、第三百二十三條分
    別定有明文。又清償人所提出之給付，應先抵充費用，次充利息，次充原本，固
    為民法第三百二十三條前段所明定。至於違約金之性質則與利息不同，民法既無
    違約金儘先抵充之規定，其抵充之順序，應在原本之後。從而除當事人另有特別
    約定外，債權人尚難以違約金優先於原本抵充而受清償（最高法院八十年度台上
    字第三九０號、七十一年度台上字第二五二三號判決意旨參照）。查：
（一）本件上訴人主張訴外人莊吳秀雀因未清償借款，依約視為全部到期，經上訴人
      聲請原法院民事執行處拍賣訴外人莊吳秀雀所有之抵押不動產受償結果，不足
      八十三萬七千八百三十元者，已如前述，然依原法院民事執行處於八十九年三
      月二十九日製作之該院八十八年度執字第五七六三號強制執行金額計算書分配
      表所示，訴外人莊吳秀雀所有不動產經拍賣所得金額為一百六十六萬四千元，
      執行費為二萬三千七百六十一元，假扣押執行費為七百五十七元，另上訴人得
      受分配之金額，計算至八十九年三月九日止，本金為二百零七萬三千二百五十
      元，利息為三十四萬七千八百九十七元，違約金則為五萬六千一百六十五元，
      合共二百四十七萬七千三百十二元者，此有本院依職權調閱之原審法院八十八
      年度執字第五七六三號強制執行事件卷宗在卷可按。
（二）又主債務人即訴外人莊吳秀雀之不動產經拍賣所得金額不足清償全部債額，復
      未特別指示抵充之債務順序，依首開說明，其儘先抵充債務之順序為執行費（
      假扣押執行費）、利息、原本、違約金；本件拍賣民事執行事件，經依前開順
      序抵充結果，就執行費二萬三千七百六十一元，假扣押執行費為七百五十七元
      ，及利息三十四萬七千八百九十七元，均得全部受償，至於債權原本部分僅得
      受償一百二十九萬一千五百八十五元（0000000-00000-000-000007=0000000）
      ，尚欠債權原本七十八萬一千六百六十五元（0000000-0000000=781665) ，及
      違約金五萬六千一百六十五元未受償。
九、綜上所述，訴外人莊吳秀雀應負擔之系爭借款債務，既未全部清償，上訴人本於
    消費借貸關係及連帶保證契約，請求被上訴人負連帶清償責任，於主債務人莊吳
    秀雀未受償之債權原本七十八萬一千六百六十五元及自八十九年三月十日（即分
    配表計算利息截止日之翌日）起至清償日止，按週年利率百分之九點六計算之利
    息，暨按上開利率百分之二十計算之違約金，及尚未受償之違約金五萬六千一百
    六十五元部分，為有理由，逾此則為無理由。從而，上訴人本於消費借貸及連帶
    保證等法律關係，請求被上訴人應負連帶清償責任者，於八十三萬七千八百三十
    元，及其中七十八萬一千六百六十五元自八十九年三月十日起至清償日止，按年
    息百分之九點六計算之利息，暨按上開利率百分之二十計算之違約金範圍內為有
    理由，應予准許。逾此所為請求，為無理由，應予駁回。原判決就上開應准許部
    分，為上訴人敗訴之判決，尚有未洽，上訴意旨指摘原判決不當，求予廢棄改判
    ，為有理由，爰由本院予以廢棄改判如主文第二項所示，至於上訴人之請求不應
    准許部分，原判決為上訴人敗訴之判決，經核於法並無不合，上訴意旨求予廢棄
    改判，為無理由，應駁回其上訴。
十、本件事證已臻明確，兩造其餘攻擊防禦方法之陳述，均與判決結果並無影響，爰
    不一一論述，併此敘明。
十一、據上論結，本件上訴為一部有理由，一部無理由，依民事訴訟法第四百五十條
      、第四百四十九條第一項、第七十九條但書、第八十五條第二項，判決如主文
      。
中      華      民      國    九  十    年      五      月    二十二    日
                                    臺灣高等法院臺南分院民事第二庭
~B1審判長法官  吳    志    誠
~B2      法官  李    素    靖
~B3      法官  李    文    賢
右為正本係照原本作成。
不得上訴。
中      華      民      國    九  十    年      五      月    二十五    日
~B法院書記官  劉    清    洪


司法院資訊處製作；財團法人民間司法改革基金會備份。
